【裁判字號】    95,易,952
【裁判日期】    950929
【裁判案由】    毒品危害防制條例
【裁判全文】
臺灣彰化地方法院刑事判決             95年度易字第952 號
公  訴  人  臺灣彰化地方法院檢察署檢察官
被      告  甲○○
上列被告因違反毒品危害防制條例案件，經檢察官提起公訴（95
年度毒偵字第2506號），本院認有刑事訴訟法第273-1 條第1 項
之情形，而改依簡式審判程序判決如下：
    主  文
甲○○施用第二級毒品，累犯，處有期徒刑捌月。
    事  實
一、甲○○前於民國（下同）88年間，因施用毒品案件，經送勒
    戒處所施以觀察、勒戒後，經評定有繼續施用毒品之傾向，
    再經本院以88年度毒聲字第5702號裁定令入戒治處所施以強
    制戒治，嗣因其執行成效經評定為合格，由本院以89年度毒
    聲字第2895號裁定，於89年7 月7 日停止戒治，所餘期間交
    付保護管束，業於90年1 月2 日交付保護管束期滿視為執行
    完畢，並由臺灣彰化地方法院檢察署檢察官以90年度戒毒偵
    字第122 號案件為不起訴處分確定。又於92年間，再因施用
    毒品案件，經本院裁定送強制戒治，惟因法律修正而毋庸繼
    續執行，而於93年1 月9 日釋放。復其不知悔改，在前開90
    年間強制戒治執行完畢後，且於5 年內之92年間仍再犯施用
    毒品案件，經本院於93年8 月3 日，以93年度易字第226 號
    判決判處有期徒刑5 月，如易科罰金，以300 元折算一日確
    定，嗣於94年5 月13日縮短刑期執行完畢；又因施用毒品案
    件，再經本院於94年6 月16日，以94年度員簡字第42號判決
    判處有期徒刑6月，如易科罰金，以300元折算1 日確定，甫
    於95年1月20日縮短刑期執行完畢。詎其仍不知悔改，復基
    於施用第一級毒品海洛因之犯意，於95年5月1日凌晨零時許
    ，在彰化縣大村鄉美港村美港橫巷12號之居所處，以將第二
    級毒品甲基安非他命置於鋁箔紙上燒烤，使其產生煙霧再加
    以吸食之方式，施用第二級毒品甲基安非他命1次。嗣於95
    年5 月1日晚間8時45分許，為警在上揭居所處查獲，始查悉
    上情。
二、案經彰化縣警察局員林分局報請臺灣彰化地方法院檢察署檢
    察官偵查起訴，本院認有刑事訴訟法第273-1 條第1 項之情
    形，而改依簡式審判程序審理。
    理  由
一、按除被告所犯為死刑、無期徒刑、最輕本刑為3 年以上有期
    徒刑之罪或高等法院管轄第一審案件者外，於刑事訴訟法第
    273 條第1 項程序進行中，被告先就被訴事實為有罪之陳述
    時，審判長得告知被告簡式審判程序之旨，並聽取當事人、
    代理人、辯護人及輔佐人之意見後，裁定進行簡式審判程序
    ；除簡式審判程序及簡易程序案件外，第一審應行合議審判
    ，刑事訴訟法第273-1 條第1 項、第284-1 條分別定有明文
    。本件被告甲○○所犯係死刑、無期徒刑、最輕本刑為3 年
    以上有期徒刑或高等法院管轄第一審案件以外之罪，並於本
    院行準備程序時就被訴事實為有罪之陳述，本院合議庭依前
    揭規定，經評議結果，裁定改由受命法官獨任行簡式審判程
    序，先予敘明。
二、上揭事實，業據被告甲○○迭於偵訊、本院行準備程序及審
    理時均坦承不諱，且其於95年5 月1 日為警查獲時所採取之
    尿液，經送鑑驗結果，確呈甲基安非他命陽性反應，此有彰
    化縣警察局員林分局委託檢驗尿液代號與真實姓名對照認證
    單及詮昕科技股份有限公司95年5 月22日報告編號00000000
    號濫用藥物尿液檢驗報告各1 紙附卷可稽，應認被告之自白
    確與事實相符，堪以採信。
三、按觀察、勒戒或強制戒治執行完畢釋放後，5年內再犯毒品
    危害防制條例第10條之罪，即應直接依法追訴判決，固毋庸
    再行該條例針對「初犯」所規定之觀察、勒戒或強制戒治等
    治療程序，然若係於觀察、勒戒或強制戒治執行完畢釋放後
    ，5 年後再犯第10條之罪者，則應重新依該條例第20條第1
    項、第2 項關於「初犯」之規定，先行送觀察、勒戒，並依
    其觀察、勒戒結果有無繼續施用毒品傾向，以定其是否施以
    強制戒治之治療程序，再於上開治療程序執行完畢後始由檢
    察官為不起訴處分，而非直接加以追訴處罰，此觀諸現行生
    效施行之毒品危害防制條例（於92年7 月9 日修正公布、自
    93年1 月9 日施行）第20條、第23條之規定甚明。而考諸前
    開毒品危害防制條例之修正理由主要係認觀察、勒戒或強制
    戒治後5 年後再犯者，顯見前所實施之觀察、勒戒或強制戒
    治已足以遮斷其施用毒品之癮，為期自新及協助其斷除毒癮
    ，對此5 年後再犯者仍適用初犯之規定（即該條例第20條第
    3 項之規定），即先經觀察、勒戒、強制戒治之程序【見該
    條例第20 條 修法理由5 第3 項修正理由 (二)】 ，且為配
    合簡化施用毒品犯之刑事處遇程序，並鑑於經觀察、勒戒或
    強制戒治執行完畢釋放後5 年內再犯者，其再犯率甚高，原
    據以實施之觀察勒戒及強制戒治既已無法收其實效，自應施
    以刑事處遇【見該條例第23條修正理由三 (二)】 ，凡此俱
    見現行毒品危害防制條例於修正時刪除修正前二犯及三犯之
    規定，一改修法前繁雜之處遇程序，僅將施用毒品犯簡化區
    分為初犯、再犯外，並認施用毒品者係屬病患性犯人，以觀
    察、勒戒戒除其身癮，併以強制戒治方式祛除心癮之措施。
    由是觀之，現行毒品危害防制條例仍採「刑罰處遇程序」與
    「治療之保安處分程序」二者併行之方式，並將施用毒品者
    區分為「初犯」與「再犯」之不同，詳言之，倘毒品施用者
    係前經觀察、勒戒或強制戒制等治療程序執行完畢5 年後，
    始再施用毒品之「初犯」，因認前所執行之觀察、勒戒或強
    制戒治足收戒除毒癮之效，自應重新先經觀察、勒戒或強制
    戒治等治療程序，並於治療程序執行完畢後由檢察官直接為
    不起訴處分，毋庸對之追訴處罰，反觀，在「再犯」之情形
    ，因其先前所為治療程序顯未能收祛除毒癮之實效，且考量
    施用毒品者之再犯率偏高，乃簡化其刑事處遇程序，而對之
    直接追訴處罰，不再施以保安處分之治療程序，是現行毒品
    危害防制條例所採「初犯」與「再犯」之界分，已揚棄過去
    修正前毒品危害防制條例所採一、二、三犯之判斷標準及處
    遇程序，且側重於觀察、勒戒或強制戒治等治療程序是否確
    實收其成效。因之，對於所謂「初犯」與「再犯」之區別，
    除應視其是否於觀察、勒戒或強制戒治執行完畢釋放後，5
    年後再犯者外，尚應兼顧其前次所施予觀察、勒戒、強制戒
    治程序之成效以資判斷，如此方能貫徹現行毒品危害防制條
    例之修正立法意旨，且細繹現行毒品危害防制條例第20條、
    第23條之立法理由可知，所謂「再犯」應係指依該條例規定
    執行觀察、勒戒、強制戒治完畢釋放，再犯施用毒品罪者均
    屬之（見該條例第20修法理由二後段），是對於現行毒品危
    害防制條例第20條第3 項規定「觀察、勒戒或強制戒治執行
    完畢後，5 年後再犯」之解釋，自應限於該施用毒品之行為
    人於觀察、勒戒或強制戒治執行完畢後5 年內均未再有任何
    施用毒品之犯行，始足當之，茍其施用毒品之犯行，前經觀
    察、勒戒或強制戒治執行完畢後，5 年內曾因再犯施用第一
    、二級毒品之行為，而經法院判處刑罰之處遇程序確定者，
    縱其係於觀察、勒戒或強制戒治執行完畢5 年後復為施用毒
    品者（即修正前毒品危害防制條例所稱之三犯或三犯以上）
    ，因其於治療程序之保安處分執行完畢5 年內，既仍有繼續
    施用毒品之犯行，即難認前所執行之治療程序有何戒除其身
    心毒癮之成效可言，自不得僅憑該次施用毒品犯行係在前次
    執行治療程序之保安處分完畢後，5 年後再犯一端，即依現
    行毒品危害防制條例第20條第3 項規定，逕認為「初犯」，
    而適用同條第1 、2 項之觀察、勒戒或強制戒治等治療程序
    ，否則無異使接受治療程序執行成效不彰，而屢犯施用毒品
    罪之行為人，僅因其施用毒品行為與前次觀察、勒戒或強制
    戒治完畢之時間相距已逾5 年，反得循初犯之保安處分程序
    ，獲邀寬典，不啻與前揭毒品危害防制條例之修法初衷背道
    而馳，是就此情形，仍應認屬「再犯」之範疇，直接適用刑
    事刑罰處遇之程序，始符修法之本旨。查本件被告前曾於88
    年間，因施用毒品案件，經送勒戒處所施以觀察、勒戒後，
    經評定有繼續施用毒品之傾向，再經本院以88年度毒聲字第
    5702號裁定令入戒治處所施以強制戒治，嗣因其執行成效經
    評定為合格，由本院以89年度毒聲字第2895號裁定，於89年
    7 月7 日停止戒治，所餘期間交保護管束，業於90年1 月2
    日交付保護管束期滿視為執行完畢，並由臺灣彰化地方法院
    檢察署檢察官以90年度戒毒偵字第122 號案件為不起訴處分
    確定。又於92年間，再因施用毒品案件，經本院裁定送強制
    戒治，惟因法律修正而毋庸繼續執行，而於93年1 月9 日釋
    放。復其不知悔改，在前開90年間強制戒治執行完畢後，且
    於5 年內之92年間仍再犯施用毒品案件，經本院於93年8 月
    3 日，以93年度易字第226 號判決判處有期徒刑5 月確定，
    嗣於94年5 月13日縮短刑期執行完畢；又因施用毒品案件，
    再經本院於94年6 月16日，以94年度員簡字第42號判決判處
    有期徒刑6 月確定，甫於95年1 月20日縮短刑期執行完畢等
    情，此有臺灣高等法院被告全國前案紀錄表及臺灣彰化地方
    法院檢察署刑案資料查註紀錄表各1 份存卷可參，而被告本
    件施用第二級毒品甲基安非他命之犯行，雖係在前次90年間
    強制戒治執行完畢5 年後所犯，惟被告於上開強制戒治執行
    完畢5 年內，曾再犯施用第二級毒品之罪經法院宣示判決並
    確定，已詳述如前，顯見其並非於強制戒治執行完畢後5 年
    內均無任何施用毒品之犯行，且其既已於強制戒治執行完畢
    5 年內再犯施用第二級毒品之罪，已符合毒品危害防制條第
    23條第2 項之所定之追訴要件，揆諸前開毒品危害防制條例
    條文及說明，被告所為本件施用第二級毒品甲基安非他命之
    犯行，即均無「初犯」規定之適用，自均毋須再重新施予觀
    察、勒戒或強制戒制之處遇程序，而均應直接訴追處罰。
四、新舊法之比較
    查被告行為後，刑法業於94年2 月2 日修正公布，95年7 月
    1 日起施行。按行為後法律有變更者，適用行為時之法律，
    但行為後之法律有利於行為人者，適用最有利於行為人之法
    律，現行刑法第2 條第1 項定有明文。此條規定乃與刑法第
    1 條罪刑法定主義契合，而貫徹法律禁止溯及既往原則，係
    規範行為後法律變更所生新舊法律比較適用之準據法，本身
    尚無比較新舊法之問題，應一律適用裁判時之現行刑法第2
    條規定以決定適用之刑罰法律，先予辨明。又以本次刑法修
    正之比較新舊法，就拘束人身自由之保安處分，有罪刑法定
    原則及法律不溯及既往原則之適用，其因法律變更而發生新
    舊法律之規定不同者，依新法第1 條、第2 條第1 項之規定
    ，定其應適用之法律。另就罪刑有關之共犯、未遂犯、想像
    競合犯、牽連犯、連續犯、結合犯，以及累犯加重、自首減
    輕暨其他法定加減原因（如身分加減）與加減例等一切情形
    ，本於統一性及整體性原則，應綜其全部罪刑之結果而為比
    較，亦有最高法院95年第8 次刑庭會議決議可資參照。查修
    正前第47條有關累犯之規定，係規定：「受有期徒刑之執行
    完畢，或受無期徒刑或有期徒刑一部之執行而赦免後，五年
    以上再犯有期徒刑以上之罪者，為累犯，加重本刑至二分之
    一。」，而修正後第47條則規定：「受徒刑之執行完畢，或
    一部之執行而赦免後，五年以內故意再犯有期徒刑以上之罪
    者，為累犯，加重本刑至二分之一。」，比較修正前後刑法
    第47條之規定，舊法於徒刑執行完畢，或一部之執行而赦免
    後，五年內故意或過失再犯有期徒刑以上之罪者，均為累犯
    ，新法則僅於故意犯罪，始構成累犯，然如再犯者係故意犯
    罪，新舊法規定並無不同，揆諸前揭說明，應逕適用修正前
    行為時之舊法。
五、論罪科刑部分：核被告甲○○所為，係犯毒品危害防制條例
    第10條第2 項之施用第二級毒品罪。被告為施用第二級毒品
    甲基安非他命而持有第二級毒品之低度行為，應為施用之高
    度行為所吸收，不另論罪。查被告因施用毒品案件，經本院
    於94年6 月16日，以94年度員簡字第42號判決判處有期徒刑
    6月，如易科罰金，以300元折算1 日確定，甫於95年1月20日
    縮短刑期執行完畢，有卷附之臺灣高等法院被告前案紀錄表
    在卷可按，其係故意犯罪，5年以內再犯本件施用毒品之犯
    行，應逕適用修正前之刑法第47條之規定，論以累犯，並依
    法加重其刑。
六、量刑部分：爰審酌被告前曾有施用毒品犯行，且歷經觀察、
    勒戒及強制戒治等處遇措施，均未能知所收斂而遠離毒害，
    戒毒意志尚非堅定，惟念及被告於犯罪後尚能坦承犯行，暨
    其犯罪動機、目的、手段、施用毒品之期間、次數等一切情
    狀，量處如主文所示之刑，以示懲儆。
據上論斷，應依刑事訴訟法第273-1 條第1 項、第299 條第1 項
前段，毒品危害防制條例第10條第2 項，刑法第2 條第1 項前段
、第11條前段，修正前刑法第47條，判決如主文。
本案經檢察官郭玄義到庭執行職務。
中    華    民    國    95    年    9     月    29    日
                  刑事第二庭    法  官  黃齡玉
以上正本證明與原本無異。
如不服本判決，應於判決送達後10日內，向本院提出上訴狀（須
繕本)。
中    華    民    國    95    年    9     月    29    日
                                書記官  施嘉玫
毒品危害防制條例第10條第2項
施用第二級毒品者，處 3 年以下有期徒刑。


司法院資訊處製作；財團法人民間司法改革基金會備份。
